【裁判字號】    92,上訴,312
【裁判日期】    920522
【裁判案由】    強盜等
【裁判全文】
臺灣高等法院高雄分院刑事判決          九十二年度上訴字第三一二號
    上  訴  人  台灣高雄地方法院檢察署檢察官
    上  訴  人
    即  被  告  戊○○
    被      告  丁○○
    右  二  人
    指定辯護人  本院甲設辯護人  孫妙岑
    上  訴  人
    即  被  告  乙○○
                丙○○
                庚○○
    右二人之共同
    選任辯護人  吳春生律師
右上訴人等因被告強盜等案件，不服臺灣高雄地方法院九十一年度訴字第一三七二號
中華民國九十一年十二月十日第一審判決（起訴案號：臺灣高雄地方法院檢察署九十
一年度偵字第六一二二號），提起上訴，本院判決如左：
      主      文
原判決撤銷。
戊○○共同傷害人之身體，處有期徒刑陸月，如易科罰金，以佰元折算壹日。
庚○○共同傷害人之身體，處有期徒刑伍月，如易科罰金，以佰元折算壹日。緩刑
貳年。
乙○○、丙○○、丁○○共同傷害人之身體，各處有期徒刑肆月，如易科罰金，均以
佰元折算壹日。均緩刑貳年。
      事      實
一、緣戊○○、許萬學與己○○三人間，因買賣土石而有債務糾紛，戊○○、己○○
    二人於民國九十一年三月十七日談妥隔日（即九十一年三月十八日）許萬學須支
    付新台幣（下同）九萬元貨款予戊○○，己○○當時亦允諾戊○○若許萬學不付
    款，伊亦會負責該筆貨款。翌日因戊○○聯絡不上許萬學，其為取得該筆款項，
    乃於當日十七時二十五分許，夥同與庚○○、乙○○、丙○○、丁○○等人前往
    高雄係杉林鄉○○段地號四七七號附近之工地找己○○收取上開貨款，渠等由庚○○駕駛車牌號碼Ｅ八—六二三０號自用小客車，搭載其他四人共同至高雄縣杉
    林鄉○○段地號四七七號美美檳榔攤，並在檳榔攤附近之工地找到己○○，因當
    時己○○仍一再推託不願意付款，戊○○一時氣憤，竟與其他四人基於傷害之犯
    意聯絡，推由戊○○及庚○○出手毆打己○○，造成己○○右後頸部擦傷、口腔
    內部出血擦傷、前上胸部及右腰部擦傷、左右膝及小腿多處擦傷、左肩疼痛等傷
    害，使己○○交出早已準備之九萬元貨款。嗣經己○○報警處理，為警於同日十
    七時四十五分許，在高雄縣旗山鎮○○路○段二七五號前查獲戊○○等五人，並
    由戊○○身上扣得上開九萬元現金。
二、案經己○○訴請高雄縣警察局旗山分局移送台灣高雄地方法院檢察署檢察官偵查
    起訴。
      理      由
一、訊據上訴人即被告乙○○、丙○○、丁○○均矢口否認有前開共同傷害犯行，被
    告乙○○辯稱：：：戊○○說要去月眉找朋友喝酒，到達現場時，鄭某與其他被
    告就進去工地，因為我看到我朋友所以我就沒有進去，我後來進去後，就看到鄭
    某與另一人在拉扯，其他人在幫忙拉開他們，我把被害人拉起來，不小心就扯破
    他的衣服，之後大家就一起到檳榔攤，鄭某就開始與被害人談財務問題，後來我
    又離開去找朋友：：：」云云。被告丙○○辯稱：「我們在我朋友鄭永欽喝酒，
    之後戊○○來找我們，說他要去收工程款，因為他沒有車所以叫庚○○載他去，
    我們也跟著一起去，後來我們到檳榔攤之後，鄭某一人先到工地裡面，我們先在
    外面，之後他們二人不知為何就打起來，我們才進去把他們拉開，我是負責把被
    害人所掉下的東西撿起來，之後就一起到檳榔攤去，鄭某就與被害人談工程款的
    事情，當時只有鄭某與被害人在裡面講，我們四人都在外面等，之後我有看到顏
    某有把錢給鄭某，之後我們就離開：：：」云云。被告丁○○辯稱：「：：：顏
    某一下車就與被害人談話，之後不知為何就與被害人打架：：：我們勸架後，就
    到檳榔攤，他們二人就討論債務問題，我們也都在裡面：：：我們有看到己○○
    從口袋拿九萬元給鄭某：：：」云云。
二、惟查前開事實，業據上訴人戊○○、庚○○分別於警訊、偵查中、原審及本院供
    承不諱，核與告訴人己○○於警訊、偵查中及原審指訴之情節相符，並有驗傷診
    斷書一紙在卷可稽。
三、又查告訴人於原審雖供稱：本件九萬元之貨款與伊無關，係戊○○與許萬學間之
    債務問題等情。證人許萬學於原審審理時亦證稱：我曾經向戊○○買過砂石，我
    是去年九月向他買，金額是七六八二○元，我有先付五萬元，這是陸陸續續買的
    ：：：顏某也是從事砂石場。我不知道顏某與鄭某有金錢糾紛」、「（有否與顏
    某一起做生意？）今年五月份，我因為資金不夠，所以我去找他。他有告訴我，
    顏某有傷害他這件事，是事後七、八天告訴我。我與鄭某只剩壹萬多元的金額，
    而且他也知道如何找我，不可能是因我的事情讓他去傷害顏某」等語（見原審九
    十一年九月二十三日訊問筆錄）。是依證人許萬學之證詞，被告戊○○與告訴人
    之間，並無債權債務關係。惟被告戊○○辯稱該筆債務係證人許萬學與告訴人共
    同積欠伊，則證人許萬學為規避此債務，自然會認此筆九萬元之債務之存在。況
    查證人林金河於原審證稱：「（與被告五人是否認識？）我只認識鄭某，我與證
    人鄭三財是鄰居，當日我去檳榔攤找鄭三財，我也知道顏某，我去的時候顏某就
    在那裡，之後戊○○就來，我聽到戊○○向顏某要九萬元，顏某說他跟別人處理
    好之後再給他。我不知道九萬元是何債務，戊○○是跟顏某吵說，為何都關機而
    找不到人。最後他們好像是說明天要解決：：：」等語，另據證人鄭三財即檳榔
    攤老闆於原審亦證稱：「：：：案發前一天我有看到及聽到被告中二人與被害人
    在我店外談論錢的問題，我有聽到雙方討論的金額是九萬及被害人說『明天如果
    他不來處理，我會來處理』等話：：：」等語（均見原審九十一年十一月十二日
    訊問筆錄）。由上觀之，案發前一日，被告戊○○確曾與告訴人商談九萬元債務
    問題，是告訴人供稱伊沒有積欠被告戊○○九萬元云云，顯非真實。佐以案發當
    日告訴人身上確實攜帶九萬元現金，益徵被告等於案發當日確實係因為債務問題
    ，而與告訴人見面，應無疑義。而告訴人既於案發前一日已承諾，若許萬學翌日
    不給付九萬元貨款，將由其承擔，足證告訴人與許萬學有共同積欠戊○○九萬元
    之貨款，至為明確。從而，證人許萬學上開否認積欠戊○○九萬元之證詞，自無
    可取。
四、又觀諸告訴人之傷勢，其受有右後頸部擦傷、口腔內部出血擦傷、前上胸部及右
    腰部擦傷、左右膝及小腿多處擦傷、左肩疼痛等傷害，此有博愛醫院驗傷診斷書
    乙份在卷可憑，告訴人之傷勢非輕，是被告戊○○及庚○○供稱僅有毆打告訴人
    臉部及踢告訴人臀部之舉動云云，應非實情。是被告戊○○及庚○○應係故意以
    傷害告訴人身體之方式，使告訴人交出九萬元貨款甚明。雖被告乙○○、丙○○
    、丁○○均辯稱渠等沒有毆打告訴人云云，惟按共同正犯間，非僅就其自己實施
    之行為負其責任，並在犯意聯絡之範圍內，對於他共同正犯所實施之行為，亦應
    共同負責，最高法院三十二年上字第一九０五號著有判例可參。茲查，據被告戊○○於原審審理時供稱：「：：：其他四名被告都是先與我喝酒，後來我告訴他
    們我要去收錢：：：」等語（見原審九十一年十月二十一日訊問筆錄），既然被
    告庚○○、乙○○、丙○○及丁○○皆知道被告戊○○是為處理債務而去找告訴
    人，渠等仍答應一同前往，且待被告戊○○與告訴人發生爭執時，甚至被告庚○○亦共同徒手毆打告訴人，且被告乙○○於警訊時供稱：「：：：我看到戊○○
    等人與己○○發生衝突，看見他們發生肢體衝突，我立即趕前以右手抓住己○○
    的衣領並向他說『有事到檳榔攤說』，因此把他的衣服扯破：：：」等語（見九
    十一年三月十八日警訊筆錄），倘被告乙○○非基於要告訴人還款之目的，其為
    何需如此激動？甚至將告訴人之衣服撕破？另被告丙○○及丁○○雖辯稱渠等僅
    有勸架，並架開雙方云云，然如前述，告訴人之傷勢非輕，若被告丙○○及丁○○確有勸架之真意及行為，為何告訴人仍有如此嚴重之傷勢？是被告庚○○、乙○○、丙○○及丁○○明知被告戊○○與告訴人有債務糾紛，亦知道該日被告戊○○係為向告訴人取款而前往該工地，渠等仍一同前往，甚至被告庚○○湊共同
    參與傷害告訴人之列，且被告乙○○、丙○○及丁○○亦未加以阻止，是渠等應
    有犯意聯絡及行為分擔，自難辭共犯之責。本件事證明確，被告等之犯行，均堪
    認定
五、核被告等所為，係犯刑法第二百七十七條第一項之傷害罪。又被告等開，就前開
    犯行，有犯意連絡及行為分擔，均為共同正犯。本件甲訴人雖認被告等所為涉犯
    刑法強盜罪嫌，惟按刑法之強盜罪，必須「意圖為自己不法之所有，以強暴、脅
    迫等方法，使他人不能抗拒而取他人之所有物‧‧‧，如對該物本有正當取得之
    權利，所用之手段不法，仍成立其他罪名外，並不構成強盜罪」；又「強盜罪之
    構成，以其所實施之強暴、脅迫，已達於使人不能抗拒之程度為必要，倘其取物
    手段雖屬不法，而尚未使人至於不能抗拒者，縱觸犯他種罪名，尚難以強盜論擬
    。」最高法院二十三年上字第五二四七號、二十九年上字第三○○六號分別著有
    判例可資參照。經查：被告等固以傷害之方式威脅告訴人交付貨款，惟本件告訴
    人與被告戊○○確有債務糾紛，已如前述。則被告等就告訴人之前開行為，依法
    本得向告訴人請求賠償，縱其手段可議，亦不得認被告等有何不法所有之意圖。
    果被告等欲對被害人強盜，何以告訴人會恰好攜帶預定好還款之金額九萬元？從
    而該九萬元應係被告等與告訴人所談妥之貨款，至為明確。此外，復查無其他確
    切之證據足證被告等有強盜犯罪，被告等此部分犯罪，尚屬不能證明。惟甲訴人
    認被告等此部分與前開論罪科刑部分，且有牽連犯之裁判上一罪關係，故不另為
    被告等此部分無罪之諭知。又告訴人既有積欠被告戊○○九萬元貨款之事實，依
    法自有返還之義務，縱戊○○等人使用之手段不法，亦難認係使告訴人行無義務
    之事，被告等自無成立刑法第三百零四條第一項強制罪之餘地，併此明。
六、原審予以被告等論科，固非無見，惟查被告所為係犯刑法第二百七十七條第一項
    之傷害罪，並無涉犯刑法第三百零四條第一項之強制罪，已如前述，而原判決認
    被告等之行為，係犯傷害罪及強制罪，且認被告等以上所犯二罪間，有方法結果
    之牽連關係，依牽連犯之規定，從一重之傷害罪處斷，即有適用法則不當之違法
    ，自有未合。甲訴人上訴意旨，仍執陳詞，認被告等應成立強盜罪罪無理由。被
    告等上訴意旨，或否認犯罪，或指摘原判決量刑過重不當，亦無足取。然原判決
    既有上述可議，自應由本院將原判決撤銷改判。審酌被告戊○○僅因告訴人不返
    還貨款，竟夥同其他被告以不法手段催討貨款，殊屬非是，又被告戊○○、庚○○動手毆打告訴人，情節較重，其他被告情節較輕，及告訴人所受傷勢非輕等一
    切情狀，分別量處如主文所示之刑，並諭知如易科罰金，以三百元折算一日。
七、查被告庚○○、乙○○、丁○○前均未曾受有期徒刑以上刑之宣告，被告丙○○
    於八十二年間，雖曾因違反麻醉藥品管理條例罪，經原審判處有期徒刑五月確定
    ，於八十二年五月十一日易科罰金執行完畢，其於前案執行完畢後，五年以內未
    曾受有期徒刑以上刑之宣告，有台灣高等法院被告全國前案紀錄表在卷可稽。茲
    因一時失慮，觸犯刑章，其中被告乙○○、丙○○、庚○○三人於本院審理時，
    已與告訴人成立民事和解，告訴人亦具狀撤回對該三人之告訴，有刑事陳報狀在
    卷可稽。被告丁○○雖未與告訴人達成和解，惟其所犯情節尚輕，經此偵審程序
    及科刑教訓，當知所警惕，應無再犯之虞，本院因認被告等四人所受刑之宣告，
    以暫不執行為適當，併各宣告緩刑二年，以啟自新。
據上論斷，應依刑事訴訟法第三百六十九條第一項前段、第三百六十四條、第二百九
十九條第一項前段、刑法第二十八條、第二百七十七條第一項、第四十一條第一項、
第七十四條第一款、第二款，罰金罰鍰提高標準條例第一條前段、第二條，判決如主
文。
本案經檢察官彭南雄到庭執行職務。
中    華    民    國     九十二     年       五       月     二十二     日
                              臺灣高等法院高雄分院刑事第三庭
                                  審判長法官  周賢銳
                                        法官  黃建榮
                                        法官  謝宏宗
右正本證明與原本無異。
檢察官如不服本判決應於收受本判決後十日內向本院提出上訴書狀，其未述上訴理
由者，並得於提起上訴後十日內向本院補提理由書狀（均須按他造當事人之人數附繕
本)「切勿逕送上級法院」。
被告不得上訴。
                                      書記官  賴梅琴
中    華    民    國     九十二     年       五       月     二十六     日
附錄：本判決論罪科刑法條：
刑法第二百七十七條第一項
傷害人之身體或健康者，處三年以下有期徒刑，拘役或一千元以下罰金。
犯前項之罪，因而致人於死者，處無期徒刑或七年以上有期徒刑，致重傷者，處三年
以上、十年以下有期徒刑。
                                                                        Ｆ


司法院資訊處製作；財團法人民間司法改革基金會備份。
